【裁判字號】    97,台上,5377
【裁判日期】    971024
【裁判案由】    違反貪污治罪條例
【裁判全文】
最高法院刑事判決            九十七年度台上字第五三七七號
上  訴  人  台灣高等法院高雄分院檢察署檢察官
上  訴  人 
即  被  告  劉○○
上列上訴人等因被告違反貪污治罪條例案件，不服台灣高等法院
高雄分院中華民國九十七年五月二十三日第二審判決（九十五年
度上訴字第一四五０號，聲請簡易判決處刑案號：台灣高雄地方
法院檢察署九十三年度偵字第一一八六三、一一八六四、一二四
五五、一四七一二號），提起上訴，本院判決如下：
    主  文
原判決撤銷，發回台灣高等法院高雄分院。
    理  由
本件原判決認定：緣陳○○自民國九十年初起，在高雄市三民區
○○○路一四一號一至四樓經營○○茶藝館，僱請黃○○（二人
均經判處罪刑確定）擔任現場經理，並登記為名義負責人，僱用
成年女子與男客於上址為猥褻或性交行為以營利。被告劉○○於
九十年七月至九十三年四月十二日間，任職高雄市政府警察局三
民第一分局長明派出所一等警員，依警察勤務條例第十一條規定
，負有勤區查察、巡邏、臨檢、守望、值班、備勤等勤務，為依
法令服務於地方自治團體所屬機關而具有法定職務權限之公務員
。明知高雄市政府警察局九十二年七月十日高市警行字第０九二
００四二八六九號函所屬三民第一分局，再由該分局發交長明派
出所之公文中，交辦該所查察轄區之上開四海茶藝館於九十二年
六月二十五日，在台灣新聞報第二十版刊登之「早班會計、兼職
小姐」廣告乙則，涉有經營色情行業嫌疑等交查內容，係屬於關
於國防以外職務上掌管應秘密消息之事項，不得洩漏，更不得私
下通知被檢查人，以免業者事先防備，致查處無效。詎被告竟基
於洩漏國防以外應秘密消息之犯意，於九十二年七月三十日下午
二時三十七分許，以其使用之0000000000號行動電話撥打陳○○
所使用之0000000000號行動電話，告知上級已注意上開內容並指
派調查，而告以「不要寫兼職，寫會計就好」等語示警，避免警
方再次發交查處，而洩漏國防以外應秘密消息之事項，才於同日
下午五時三十分許，赴○○茶藝館進行實地查訪。又被告明知其
依規定應按月定期至轄區列為風紀治安顧慮場所之○○茶藝館執
行查訪之勤務，且應實地查訪，據實登載查訪情形於職務上製作
、掌管之臨檢紀錄表公文書上，竟另基於行使公務員登載不實文
書之犯意，明知其並未於九十三年三月二十三日二十一時三十分
至○○茶藝館查訪，而於九十三年二月二十七日下午四時四十六
分許，先行以電話告知陳○○將持臨檢紀錄表二份赴該店請負責
人蓋章、簽名，而於同日（二十七日）下午六時許至○○茶藝館
查訪，查訪結束後，黃○○將被告帶往附近之○○街十七巷五號
陳○○私人辦公室。被告除依規定填載九十三年二月二十七日之
臨檢紀錄表一份外，並將事先填載「查無色情不法之情」、查驗
日期登載為九十三年三月二十三日二十一時三十分之高雄市政府
警察局三民第一分局臨檢紀錄表一份，交由黃○○配合蓋用○○
茶藝館店章，及在在場人欄簽名，而將上開不實之事項登載於職
務上所製作、掌管之九十三年三月二十三日「臨檢紀錄表」公文
書上，並於九十三年三月二十三日呈由派出所主管轉呈上級分局
長官蒐報備查而行使之，足以生損害於警察機關對轄區內有關風
紀治安顧慮場所之正確控管及事後擴大臨檢查察規劃對象之正確
性等情。因而撤銷第一審之科刑判決，改判論上訴人以犯公務員
洩漏國防以外之秘密消息罪，處有期徒刑捌月，減為有期徒刑肆
月；又犯行使公務員登載不實文書罪，處有期徒刑壹年肆月，減
為有期徒刑捌月。應執行有期徒刑拾月。固非無見。
惟查：（一）被告所犯之法條，起訴書中雖應記載，但法條之記
載，究非起訴之絕對必要條件，若被告觸犯兩罪名，起訴書中已
載明其犯罪事實而僅記載一個罪名之法條，其他一罪雖未記載法
條，亦應認為業經起訴。原判決於理由內說明以：檢察官對被告
所起訴之犯罪事實，僅限於：1.刑法第一百三十二條第一項公務
員洩漏國防以外應秘密之消息罪2.刑法第二百十六條、第二百十
三條行使公務員登載不實文書罪3.貪污治罪條例第四條第一項第
五款（第七條）公務員對於違背職務之行為收受賄賂及不正利益
罪，並不包括修正前刑法第二百三十一條第三項公務員包庇他人
犯該條第一、二項之罪，此觀之本件檢察官起訴書犯罪事實及所
犯法條欄之載述自明。從而，第一審判決認被告所為另構成修正
前刑法第二百三十一條第三項、第二項公務員包庇他人常業圖利
容留性交罪云云，即有誤會等旨（原判決第三十二頁第十至十九
行）。查本件起訴書於所犯法條欄雖未記載被告犯有修正前刑法
第二百三十一條第三項之公務員包庇他人犯該條第一、二項罪。
然按之起訴書所載犯罪事實，除原判決所認定之事實及被告收受
賄賂，及於所掌管之九十三年二月二十七日臨檢紀錄表登載不實
行為外，並載稱：被告在遇有警方臨檢或擴大臨檢勤務時，都會
先行通知陳○○，陳○○再打電話交待茶藝館幹部小心一點等語
；其證據欄則舉陳順國之自白為證，待證事實之一為：「被告也
曾通報三民一分局要對○○茶藝館實施擴大臨檢之訊息。」有起
訴書在卷可稽。檢察官於第一審審判期日並陳稱：「被告所犯可
能涉有刑法第二百三十一條第三項之罪嫌。此部分事實起訴已有
載明，請庭上一併審酌。」審判長即當庭告知被告併犯有上開罪
名。有審判筆錄在卷可稽（第一審卷一第二五三頁）。綜上觀之
，得否認上開罪嫌未經起訴？即堪研求。而此部分之事實如果屬
實，有無前開包庇罪或洩漏國防以外秘密罪之適用？亦非無疑，
原判決對起訴書所載之此部分事實，未置一詞，有已受請求事項
未予判決之違背法令。（二）供述證據前後稍有參差或相互間有
所歧異時，事實審法院，非不可本於經驗法則，綜合全部訴訟資
料，作合理之判斷，以定其取捨，非謂一有不符或矛盾，即應認
其全部不可採。又判決雖載理由，但不能憑以斷定其所為論述之
根據者，仍屬理由不備。原判決就公訴意旨所指：被告基於違背
職務收受賂賂及不正利益之概括犯意，自九十二年五月起至九十
三年四月止，按月收受陳○○新台幣（下同）一萬元之賄款，並
接受招待等情；於理由內說明：因不能證明被告此部分之犯罪，
惟公訴人認此部分與前開論罪科刑之洩漏國防以外之秘密消息及
行使公務員登載不實文書罪部分，有牽連犯之裁判上一罪關係，
而不另為無罪之諭知等旨；並敘明：綜合陳○○之陳述，其於九
十三年六月十一日高雄市調查處詢問、檢察官訊問時及台灣高雄
地方法院法官羈押訊問時，均矢口否認有行賄員警之情事；於九
十三年六月二十一日、七月五日、十二日在高雄市調查處詢問及
檢察官偵訊時仍否認有行賄員警之情事。嗣於遭羈押一個多月後
之九十三年七月二十日，在高雄市調查處詢問及檢察官偵訊時，
始首次承認行賄員警，復於九十三年七月二十六日在高雄市調查
處詢問及檢察官偵訊時，仍承認行賄員警之情事，當日檢察官訊
問結束後，隨即諭知交保三萬元當庭釋放，並向法院聲請撤銷羈
押。釋放後於九十三年九月二十三日經檢察官傳訊時，又否認行
賄員警，迄九十四年十月十三日第一審行準備程序、九十五年四
月二十七日、六月八日第一審審理時，均否認有行賄員警之情事
，並表示：當初之所以會承認行賄員警，完全是因為無法忍受羈
押之痛苦，再加上調查員對伊說若不承認行賄員警，檢察官連伊
太太都要羈押等語。足見陳○○對於其是否行賄被告乙節，前後說詞
反覆不一；又綜合證人陳○○之陳述，其於九十三年七月十
二日在高雄市調查處詢問及檢察官偵訊時，雖證稱：陳○○曾經
多次以打點管區員警或宴請管區員警等理由向我拿取金錢，每次
一萬元，我都有如數交給他；但亦陳稱：陳○○實際如何使用該
筆金錢，我不清楚等語。則陳○○向陳○○取金錢後，究竟有無
用以打點管區員警或宴請管區員警，陳潘○○並不清楚。嗣其於
第一審九十五年四月二十七日審理時，又否認陳○○曾以打點管
區員警或宴請管區員警為由向伊拿取金錢，而代之以拿錢的理由
為「賭博」及「宴請朋友」；並證謂：陳○○並沒有說要把錢拿
給被告，其第一審證述與檢察官證述不同之原因是當時希望陳○
○可以交保出來；且再次明確證述第一審所述實在等語。足認陳
潘○○對於陳○○是否行賄被告乙節，不僅本身未親自見聞，且
前後說詞反覆不一。尚難僅憑陳○○及陳潘○○反覆不一之陳述
，即遽為不利於被告之認定云云（原判決第二十六頁倒數第十一
行至第二十七頁第六行、第二十八頁倒數第八行至第二十九頁第
七行）。為其所憑之論據。然原判決並未說明陳順國、陳潘金鳳
二人於偵查中所為行賄被告且內容相互一致之供詞如何不足採取
？及其如何得知，倘為不利於被告之供陳，陳○○即得交保之理
由？遽悉予摒棄不採，已嫌率斷。況陳潘○○證稱：「陳○○曾
經多次以打點管區員警或宴請管區員警等理由向我拿取金錢，每
次一萬元，我都有如數交給他」等語，係就其親身之經歷而為陳
述，並非傳聞之詞，如果不虛，何以不得作為陳○○所陳：按月
交付一萬元予被告云云之佐證？原判決對此亦未詳加說明，有判
決不備理由之違背法令，亦難謂合於證據法則。以上或為上訴意
旨所指摘，或為本院得依職權調查之事項，應認原判決有撤銷發
回之原因。基於審判不可分之原則，原判決應全部發回。
據上論結，應依刑事訴訟法第三百九十七條、第四百零一條，判
決如主文。
中    華    民    國  九十七  年    十    月  二十四  日
                      最高法院刑事第三庭
                          審判長法官  林  增  福  
                                法官  張  清  埤  
                                法官  陳  世  雄  
                                法官  蔡  國  在  
                                法官  黃  梅  月  
      本件正本證明與原本無異
                                      書  記  官  
中    華    民    國  九十七  年    十    月  三十一  日
                                                      Ｅ

司法院資訊處製作；財團法人民間司法改革基金會備份。
